【裁判字號】    94,上訴,1283
【裁判日期】    950221
【裁判案由】    偽造文書
【裁判全文】
臺灣高等法院臺南分院刑事判決        94年度上訴字第1283號
上  訴  人  臺灣臺南地方法院檢察署檢察官
被      告  甲○○
上列上訴人因被告偽造文書案件，不服臺灣臺南地方法院94年度
訴字第1169號中華民國94年11月9日第一審判決（起訴案號：臺
灣臺南地方法院檢察署94年度偵字第4529號），提起上訴，本院
判決如下：
    主  文
上訴駁回。
    理  由
一、公訴意旨係以：被告甲○○係第二屆臺南市○○路「新沙卡
    里巴臨時商場管理委員會」總幹事，因認為臺南市政府不應
    要求該商場商戶繳交租金，乃於九十三年八月二十六日持其
    擬就並經打字，署名為「陳情聲明人海安路臨時綜合商場，
    主任委員乙○○、總幹事甲○○暨全體五五七商戶一同」之
    「九十三年八月二十七日致臺南地方法院翁院長慶珍陳情聲
    明書」，要求當時之主任委員乙○○蓋章，乙○○因不贊同
    以抗議、陳情之方式處理，而拒絕在該聲明書「主任委員乙
    ○○」下蓋章。甲○○明知乙○○不同意在該陳情聲明書陳
    情聲明人下列名，仍基於概括之犯意，先於翌日上午九時許
    率眾至臺灣臺南地方法院陳情抗議，並散發行使該偽造乙○
    ○名義之陳情書。繼又未經乙○○同意具名，而擬就署名為
    「陳情人：新沙卡里巴臨時綜合商場管理委員會，主任委員
    乙○○，總幹事甲○○」之「九十三年九月六日致臺南市議
    會議員諸公陳情書」，於九十三年九月六日率眾至臺南市議
    會陳情抗議時，散發行使該偽造乙○○名義之陳情書，均足
    生損害於乙○○，因認被告甲○○所為，係犯刑法第216 條
    、210條之行使偽造私文書罪嫌等語。
二、按犯罪事實應依證據認定之，無證據不得認定犯罪事實；又
    不能證明被告犯罪者，即應諭知無罪之判決，刑事訴訟法第
    154條第2項、第301條第1項分別定有明文。次按刑事訴訟法
    第161條已於91年 2月8日修正公布，其第一項規定：檢察官
    就被告犯罪事實，應負舉證責任，並指出證明之方法，因此
    ，檢察官對於起訴之犯罪事實，應負提出證據及說服之實質
    舉證責任。倘其所提出之證據，不足為被告有罪之積極證明
    ，或其指出證明之方法，無從說服法院以形成被告有罪之心
    證，基於無罪推定之原則，自應為被告無罪判決之諭知（最
    高法院92年台上字第 128號判例要旨參照）。又認定不利於
    被告之事實，須依積極證據，苟積極證據不足為不利於被告
    事實之認定時，即應為有利於被告之認定，更不必有何有利
    之證據（最高法院32年上字第816號判例要旨參照）。另告
    訴人之告訴，本以使被告受刑事訴追為目的，故其陳述是否
    與事實相符，自應調查其他證據，以資審認，苟其所為攻擊
    之詞，尚有瑕疵，則在此瑕疵未予究明以前，即不能遽採為
    斷罪之基礎（最高法院52年台上字第1300號、61年台上字第
    3099號判例要旨參照）。
三、公訴及上訴意旨認被告甲○○涉犯行使偽造私文書犯行，係
    以：(一)告訴人乙○○之指訴；(二)陳情聲明書業經告訴人乙○
    ○拒絕簽名等為其論罪依據。
四、訊據被告甲○○固坦白承認：於九十三年八月二十七日上午
    九時許率眾至臺灣臺南地方法院陳情抗議及於同年九月六日
    率眾至臺南市議會陳情抗議時，分別散發行使伊於同年八月
    二十六日親自擬就並經打字，署名為「陳情聲明人海安路臨
    時綜合商場，主任委員乙○○、總幹事甲○○暨全體五五七
    商戶一同」之「九十三年八月二十七日致臺南地方法院翁院
    長慶珍陳情聲明書」及「陳情人：新沙卡里巴臨時綜合商場
    管理委員會，主任委員乙○○，總幹事甲○○」之「九十三
    年九月六日致臺南市議會議員諸公陳情書」，而該兩份陳情
    書均有經打字載明「主任委員乙○○」但未有乙○○蓋章等
    情，核與告訴人乙○○所指訴未同意被告在上開陳情聲明書
    上蓋章乙節相符，並有該兩份陳情書在卷可稽（臺灣臺南地
    方法院檢察署93年度發查字第2489號卷第5、7頁），堪認該
    部分事實可信為真實。
五、被告堅決否認有行使偽造私文書之犯行，並辯稱：伊係依告
    訴人乙○○之指示，擬該陳情聲明書之草稿，經打字完成後
    ，告訴人曾經過目，但因未帶印章，致未在該聲明書上蓋章
    ，且當初製作這些文件的費用要由商場支付，如果告訴人不
    同意的話，何以事後同意請款？況且，當日陳情時，並以市
    內電話召集其他會員前往，事後電話費用亦由管委會支付，
    而電話費也要經過主任委員乙○○核准，才能請款，足證告
    訴人事前已經同意，抗議之時，管理委員會的幹部甚至副主
    任委員都有來參加，表示告訴人乙○○知情，也沒有反對，
    亦證告訴人同意陳情，再者，先前「新沙卡里巴臨時商場管
    理委員會」之公文因搶時效，亦經常未經主任委員蓋章，只
    有總幹事蓋章，即予發文，更何況，總幹事職務為義務、無
    給職，所以沒有必要去偽造文書等語。
六、是本院所應審認者為：(一)告訴人乙○○是否有同意陳情抗議
    之事？(二)被告有無偽造私文書之故意？(三)該陳情聲明書之內
    容是否係屬偽造而足生損害於告訴人或其他公眾？
七、被告應無偽造私文書之故意
  (一)按刑法上偽造文書罪之成立，除應具備各罪之特別要件外，
    尤須有故意之一般要件，如行為人誤認已得有權製作之人授
    權或其他原因有權製作者，或所登載之不實事項，主觀上誤
    認為真實者，即難認其有犯偽造文書之故意行為（最高法院
    93年度台上字第3054號判決參照）。
  (二)查「九十三年八月二十七日致臺南地方法院翁院長慶珍陳情
    聲明書」及「九十三年九月六日致臺南市議會議員諸公陳情
    書」等兩份陳情書，均係由被告擬稿，並由委員會支付款項
    ，完成打字等情，業據被告坦白承認，並經證人即新沙卡里
    巴臨時綜合商場管理委員會（下稱商場管委會）會計王美麗
    結證稱：陳情書聲明書打字費用，商場有同意支出，是被告
    於九十三年八月二十七日，以總幹事名義向委員會會計請款
    ，經製作日報表，過幾天後請主任委員（即告訴人乙○○）
    蓋章同意核撥等語屬實（原審卷第45、46頁），核與告訴人
    乙○○所結證：聲明書（即陳情書）內容我有看過，會計王
    美麗所提出之請款收據，我有同意蓋章等情相符（原審卷第
    51、52頁），並有免用發票一紙在卷供參（原審卷第66 頁
    ），準此以觀，上開陳情書既均經告訴人審閱，並明示同意
    支付打字費用之請款，已足使被告確信告訴人乙○○應已同
    意陳情抗議乙事，因而主觀上認為真實，而製作上開陳情書
    ，是難謂有何偽造私文書之故意甚明。
  (三)告訴人乙○○雖否認有同意並指稱：被告於製作完成該兩份
    陳情書後未散佈前，曾經持之請求伊同意並蓋章，然經伊以
    聚眾抗議，手段太過激烈為由，而拒絕蓋章等語。惟告訴人
    經審閱上開聲明書內容，仍予以同意支付打字費用之請款，
    已如前述。且參以，當日陳情時，並由商場管委會以市內電
    話召集其他會員前往，事後電話費用亦由商場管委會主任委
    員乙○○核准支付，亦經告訴人乙○○結證稱：召集抗議的
    電話費，我有同意支出，收據有蓋同意等語無訛（原審卷第
    52頁），益徵告訴人乙○○對於商場管委會所舉辦之陳情抗
    議乙事應已知情，並為同意，至為明灼，其所指稱：伊以聚
    眾抗議，手段太過激烈為由，而拒絕蓋章云云，顯與事實不
    符，不足採信。
  (四)又查，證人鄭清良即乙○○之前任「新沙卡里巴臨時商場管
    理委員會」主任委員，雖結證稱：以管理委員會名義發佈之
    公文，均應經其蓋章等語，告訴人乙○○亦證稱如經其同意
    需以其主任委員名義發文，伊均會在發文上蓋章，並提出其
    上蓋有其印章之通知書數紙，甚或同性質於九十三年十月二
    十八日發文予台南市政府之陳情書一紙在卷供憑，然被告身
    為商場管委會之總幹事，因告訴人審閱陳情書內容，並明示
    同意支付打字費用之請款，因而在主觀上確信告訴人乙○○
    應已同意陳情抗議乙事，且事後商場管委會之委員、幹部並
    依計劃前往臺灣臺南地方法院及臺南市議會抗議，遞交上開
    陳情書，準此，被告本於職務而以商場管委會名義製作上開
    陳情書，並記載主任委員「乙○○」（未蓋章）及總幹事「
    甲○○」（蓋章），難謂有何偽造私文書之可言。再者，上
    開陳情書記載之主任委員「乙○○」處固未經告訴人親自蓋
    章，然該陳情書係本於商場管委會之名義而為之，其上既已
    明白記載陳情聲明人：「海安路臨時綜合商場，主任委員乙
    ○○」，即足表彰係商場管委會所製作之文書，主任委員本
    人是否予以簽章，並不影響其文書效力。是以，被告辯稱：
    陳情書經告訴人過目，但因未帶印章而未蓋章，又因時效問
    題，主任委員有時未於公文蓋章等語，堪與常理相符而可採
    信，自不得以告訴人所言未在陳情書蓋章，即遽而認定陳情
    書之製作，非經由告訴人同意。
  (五)綜參上開各項事證，告訴人乙○○所指訴陳情書內容未經同
    意製作乙節，顯與事實不符，不能採信。從而，被告因為上
    開陳情書已經告訴人審閱，並明示同意支付打字費用之請款
    ，而確信告訴人乙○○應已同意陳情抗議乙事，乃本於主觀
    上認有此事實存在而製作上開兩份陳情書，其不具有偽造私
    文書之故意，應堪確認。
八、該兩份陳情聲明書之內容屬實，並未足生損害於告訴人或其
    他公眾
  (一)按刑法第二百十條偽造私文書罪成立之主旨，在於保護私文
    書真實之效用，故偽造私文書者，不僅作成文書之名義人須
    出於虛構或假冒，即文書之內容，亦必出於虛構方足當之；
    又按刑法上之偽造、變造文書罪，須以足生損害於公眾或他
    人為成立要件，所謂足生損害係指他人有可受法律保護之利
    益，因此遭受損害或受損害之虞而言，若他人對行為人原負
    有義務而不履行，由行為人代為製作或更改，既無損害於他
    人之合法利益，自與偽造或變造文書之構成要件不合（最高
    法院83年度台上字第4893號及93年度台上字第4651號判決分
    別參照）。
  (二)觀諸本案系爭之兩份陳情書，其內容乃在就新沙卡里巴臨時
    商場之會員與台南市政府間就沙卡里巴臨時商場用地之租金
    爭議，向臺灣臺南地方法院及臺南市議會陳情，其所述內容
    均與實情相符，業據證人鄭清良結證在卷（原審卷第48至50
    頁），並為告訴人乙○○是認陳情書的內容是實在無訛（原
    審卷第50頁），並有卷附報紙可參（偵查卷第19至24頁），
    足證其內容並無不實之處，自與偽造私文書之構成要件已有
    未合。
  (三)再者，該兩份陳情書其主要目的，係以商場管委會及商場承
    租戶名義，向臺灣臺南地方法院及台南市議會陳情，其內容
    乃在陳明表達商場管委會及商場承租戶，對於台南市政府及
    法院就海安路土地承租之處理及訴訟程序等意見，並未涉及
    任何人之權利義務而致有所損害，亦與偽造文書罪其保護法
    益係在保障文書之公共信用無涉。此外，陳情抗議乙事，係
    屬真實，亦如前述，則被告本於上開認知，製作該兩份陳情
    書作為陳情抗議之文宣使用，未造成告訴人或其他公眾之任
    何損害，亦無使告訴人或其他公眾之權益受有損害之虞，自
    與刑法上偽造私文書罪須足生損害之構成要件不合。
九、綜上所述，檢察官所提出之上開證據，不足為被告有罪之積
    極證明。此外，復查無其他積極證據足資證明被告有上開行
    使偽造私文書之犯行，原審認為不能證明被告犯罪，判決諭
    知被告無罪。本院核其認事用法均無不當。檢察官上訴意旨
    所指摘各節，經查亦非有據，已如前述，是檢察官上訴，為
    無理由，應予駁回。
十、據上論結，應依刑事訴訟法第368條，判決如主文。
本案經檢察官徐松奎到庭執行職務。
中    華    民    國    95    年    2    月    21     日
                  刑事第四庭    審判長法  官   吳志誠
                                      法  官   陳珍如
                                      法  官   蔡美美
以上正本證明與原本無異。
檢察官如不服本判決應於收受本判決後十日內向本院提出上訴書
，其未敘述上訴理由者並得於提起上訴後十日內向本院補提理由
書。
本件被告不得上訴。
                                      書記官   蔡振豐
中    華    民    國    95    年    2     月    21    日


司法院資訊處製作；財團法人民間司法改革基金會備份。
